臺灣高等法院臺中分院刑事判決　　　　　　　　九十年度重上更(一)字第二號
　　上　訴　人
　　即 自訴 人　楊蔡瑞
　　上　訴　人
　　即 自訴 人　己○○
　　上　訴　人
　　即 自訴 人　丁○○
　　兼 右二 人
　　代　理　人
　　被　　　告　乙○○
　　被　　　告　戊○○
　　共　　　同
　　選任辯護人　丙○○
　　被　　　告　庚○○
　　指定辯護人　本院公設辯護人　甲○○
右上訴人因被告違反銀行法等案件，不服臺灣台中地方法院八十五年度自緝字第八六
五、九六五號中華民國八十七年五月二十五日第一審判決（併辦案號：臺灣臺中地方
法院檢察署八十四年度偵字第一六一四○號、八十五年度偵字第六八二三號、八十五
年度偵字第二二○一六號、八十五年度偵字第二一三九四號八十五年度偵字第二二○
二五號、八十五年度偵字第二二○二六號、八十五年度偵字第二二○二七號、八十五
年度偵字第二一一六七號八十五年度偵字第二二二二七號、八十五年度偵字第二二八
○七號、八十五年度偵字第二二二五○號、八十五年度偵字第二三四四六號），提起
上訴，本院判決後，經最高法院第一次發回更審：
    主      文
原判決撤銷。
本案自訴不受理。
    理      由
一、自訴意旨略以：被告乙○○係南投縣竹山鎮○○里○○路○段六二一號宗興育樂
    開發有限公司董事長，明知本身於民國（下同）八十四年二月間因向地下錢莊借
    款，已無清償能力，竟意圖為自己不法之所有，並基於概括犯意，於八十四年三
    月初，與同具犯意聯絡之被告戊○○、庚○○，共同以宗興育樂開發有限公司之
    名義招募股東投資唐興血液透析中心，由被告庚○○負責招募業務員及行政管理
    工作，被告戊○○負責醫院事務即醫師招聘等工作，被告乙○○則負責一切財務
    調度工作，並在聯合報、中央日報等報紙刊登廣告，向不特定之投資人誆稱投資
    「唐興血液透析中心」，每股新台幣（下同）三十萬元，第一年每月股利八千元
    ，年終分紅一萬二千元，第二年每月股利一萬元，年終分紅二萬四千元，第三年
    每月股利一萬二千元，年終分紅三萬六千元，藉以吸引不特定大眾投入資金，為
    取信投資人，並由業務員與投資股東簽約認股，於股東繳交每股股金三十萬元後
    ，由被告乙○○、戊○○、庚○○三人分別以宗興育樂開發有限公司之董事長、
    副董事長及總經理之名義出具「唐興血液透析中心」認股憑證、保證書，且由被
    告庚○○以其經營之唐吉廣告企劃有限公司於認股憑證上為連帶保證人，自八十
    四年三月二十二日起至同年八月八日止，計募得一一三股、總金額三千三百九十
    萬元，被告乙○○等於詐得款項後並偽造變造收據，宣佈倒閉逃匿無蹤，投資人
    遍尋不著，始知受騙，因認被告三人均犯有銀行法第一百二十五條第一項及刑法
    第二百十六條、第二百十條之行使偽造、變造私文書、第三百三十九第一項之詐
    欺取財罪、第三百四十二條第一項之背信罪嫌。
二、按犯罪之被害人始得提起自訴，不得提起自訴而提起者，應諭知不受理之判決，
    又犯罪事實之一部提起自訴者，他部雖不得自訴亦以得提起自訴論，但不得提起
    自訴部分係較重之罪者，不在此限。刑事訴訟法第三百十九條第一項前段第二項
    、第三百三十四條分別定有明文。又所謂「被害人」，指個人法益因他人犯罪而
    直接受害者而言。又依銀行法第二十一、二十二、五十二、五十三、五十四條規
    定，銀行之設立，採許可制，經許可後，尚須依公司法規定，設立為公司之法人
    ，並經中央主管機關核定營業項目，發給營業執照，始得營業；政府所以如此嚴
    格設限，蓋因銀行業務與國家金融經濟秩序關係直接而重大，同法第二十九條第
    一項規定非銀行不得經營收受存款、受託經理信託資金、公眾財產或辦理國內外
    匯兌業務，尤在貫徹金融政策上禁止非法經營銀行業務之目的，同法第一百二十
    五條第一項規定違反該項規定者，科以刑罰，顯屬法定犯之行政刑罰，其立法目
    的，首在達成金融行政上取締非法經營銀行業務之旨，以直接維護國家正常之金
    融經濟秩序，至於存款人權益之保障，尚屬衍生之間接目的，存款人如因此項犯
    罪而受害，僅屬間接被害人，自不得提起自訴。上訴人等自訴被告等違反銀行法
    第二十九條，觸犯同法第一百二十五條之罪及刑法第三百三十九條之詐欺罪、第
    三百四十二條之背信罪、第二百十六條、第二百十條之行使偽造、變造私文書之
    罪間，有裁判上一罪之關係，而（行為時）銀行法第一百二十五條之罪，其法定
    本刑為一年以上七年以下有期徒刑，得併科新台幣三百萬元以下罰金，較其他諸
    罪為重，依上開說明，上訴人既非犯罪之直接被害人，自不得提起自訴，原審未
    從程序上先予審查，逕為無罪之諭知，尚有未洽，上訴人即自訴人以原審未為有
    罪之判決不當為由上訴，雖無理由，然原審判決既有如上未當之處，應由本院將
    其撤銷，另為不受理之諭知。
三、被告戊○○經合法傳喚，無正當理由不到庭，爰不待其陳述逕行判決。
四、臺灣臺中地方法院檢察署八十四年度偵字第一六一四○號、八十五年度偵字第六
    八二三號、八十五年度偵字第二二○一六號、八十五年度偵字第二一三九四號、
    八十五年度偵字第二二○二五號、八十五年度偵字第二二○二六號、八十五年度
    偵字第二二○二七號、八十五年度偵字第二一一六七號、八十五年度偵字第二二
    二二七號、八十五年度偵字第二二八○七號、八十五年度偵字第二二二五○號、
    八十五年度偵字第二三四四六號、九十年度偵緝字第八一二號併辦部分，與右開
    判決不受理部分既無裁判上一罪關係，本院無從併審，應退回移送單位另行偵處
    。
五、據上論斷，應依刑事訴訟法第三百六十九條第一項前段、第三百六十四條、第三
    百七十一條、第三百四十三條、第三百三十四條，判決如主文。
中      華      民      國　    九十一     年     四      月    十六　　日
                                臺灣高等法院臺中分院刑事第九庭
                                      審判長法　官　陳　筱　珮
                                      　　　法　官  吳　重　政
                                      　　　法  官  康  應  龍
右正本證明與原本無異。
如不服本判決應於收受送達後十日內向本院提出上訴書狀，其未敘述上訴之理由者並
得於提起上訴後十日內向本院補提理由書（均須按他造當事人之人數附繕本）。
　　　　　　　　　　　　　　　　　　　　　　書記官  黃　薰　慧
中      華      民      國　    九十一     年     四      月    十七　　日
                                                              Ｒ
